臺灣嘉義地方法院刑事判決
111年度金訴字第33號
公  訴  人  臺灣嘉義地方檢察署檢察官
被      告  林宸毅



上列被告因違反洗錢防制法等案件，經檢察官提起公訴（110年
度偵字第10650號），本院判決如下：
    主  文
甲○○幫助犯洗錢防制法第十四條第一項之洗錢未遂罪，處有期徒
刑貳月，併科罰金新臺幣伍仟元，罰金如易服勞役，以新臺幣壹
仟元折算壹日。
    犯 罪 事 實
一、甲○○明知將自己帳戶金融卡及密碼提供給陌生人使用，依一
    般的社會生活經驗，可以預見將幫助他人利用作為人頭帳戶
    、掩飾或隱匿他人實施犯罪之所得，但仍基於他人利用其所
    提供之金融帳戶實施恐嚇取財，並作為掩飾犯罪所得去向之
    用，亦不違反其本意之幫助恐嚇取財及幫助洗錢之不確定故
    意，於民國109年3月22日前同年某日（起訴書關於日期部分
    ，均明顯誤載為110年，而業經檢察官當庭更正為109年），
    將自己申辦之永豐商業銀行帳號000-00000000000號帳戶（
    下稱本案帳戶）之金融卡、密碼交給身分不詳之人使用（無
    證據證明已達3人以上或有未滿18歲之人）。嗣取得本案帳
    戶資料者即意圖為自己不法之所有，基於恐嚇取財及洗錢之
    犯意，先在不詳地點擄獲丙○○放飛的鴿子，復於109年3月22
    日12時許，撥打電話給丙○○，恫稱：你放飛的鴿子在我手中
    ，需支付新臺幣（下同）27,000元的贖金等語，以此加害財
    產之事通知丙○○。然丙○○並未心生畏懼，反出於蒐證之目的
    ，委請女友乙○○於同日22時16分許，匯款1元至本案帳戶後
    報警處理，致該擄鴿勒贖者未能得逞。
二、案經丙○○訴由苗栗縣警察局頭份分局報請臺灣嘉義地方檢察
    署檢察官偵查起訴。
    理  由
一、本案以下作為判決基礎所引用的證據，檢察官、被告甲○○均
    同意作為證據（本院卷38頁、73頁），本院審酌該等證據之
    取得，並無違法或不當等不適宜作為證據的情形，自均具有
    證據能力。
二、被告固坦承本案帳戶為其申辦所有，惟矢口否認有何幫助恐
    嚇取財、幫助洗錢未遂等犯行，辯稱：我也是受害者，本案
    帳戶很久沒有使用了，也許是之前搬家時遺失的，是因為我
    其他的帳戶被凍結，我才發現金融卡不見云云。
三、本院認定事實所憑之證據及理由：
  ㈠本案帳戶為被告所申辦，且擄鴿勒贖者利用本案帳戶做為恐
    嚇取財工具，向告訴人丙○○恫稱：你放飛的鴿子在我手中，
    需支付27,000元的贖金等語，惟告訴人未心生畏懼，而委請
    女友乙○○匯1元至擄鴿勒贖者指定之本案帳戶內各節，業據
    被告坦認在卷（警卷5至9頁、偵卷8頁正反面、本院卷36至3
    7頁），核與告訴人丙○○、乙○○於警詢指述之情節相符（警
    卷17至29頁），復有告訴人提出之中國信託銀行ATM交易明
    細表1紙、本案帳戶之交易明細表1份等為證（警卷41頁、本
    院卷49至62頁），此部分之事實，應堪認定。
  ㈡擄鴿勒贖者利用被告所有之本案帳戶向告訴人為恐嚇取財行
    為，並計劃在得逞後，將款項從本案帳戶領出，致警方難以
    追查犯罪所得之來源及去向，雖最後因告訴人未因此心生畏
    懼而僅止於未遂階段，然被告客觀上已符合刑法第30條第1
    項、第346條第3項、第1項幫助恐嚇取財未遂罪、刑法第30
    條第1項、洗錢防制法第14條第2項、第1項幫助洗錢未遂罪
    的構成要件。應予審究者，是被告有無幫助上揭犯罪之主觀
    犯意。
  ㈢本院基於以下事證，足以認定被告有幫助恐嚇取財、幫助洗
    錢的不確定故意：
    ⒈如欲使用金融卡領取帳戶內之款項，必須操作自動櫃員機
      輸入正確之密碼，始能順利提領，持有金融卡之人若非得
      帳戶所有人之同意或授權而知悉金融卡之密碼，其欲以隨
      機輸入數字號碼之方式命中正確之密碼而領取款項，以現
      今金融卡密碼設計之精密程度而言，其機率實屬微乎其微
      ，且金融機構為免發生此類狀況，對於金融卡密碼輸入錯
      誤亦均設有固定次數之限制，逾所設定之次數限制，該金
      融卡即無法再使用。而觀諸本案帳戶之交易明細表，在告
      訴人於109年3月22日匯入1元前之1月至3月間，尚有多筆
      交易，帳戶內之款項也多遭人以操作ATM之方式提領出來
      （本院卷51至62頁），而被告自陳此些交易均與其無關（
      本院卷77頁），顯然擄鴿勒贖者可以使用本案帳戶之金融
      卡提領匯入帳戶內之款項，在通常情況下，自應係被告將
      上開金融卡之密碼告知擄鴿勒贖者。
    ⒉衡諸不法之徒利用他人帳戶犯罪時，為了確保於犯罪過程
      中，所使用之人頭帳戶，能夠通暢無阻，大率以購買或經
      申辦人同意之方式取得他人帳戶之使用權，以免於犯罪過
      程中遭掛失停用，而功虧一簣。是以，對不法之徒而言，
      利用他人遺失之帳戶為犯罪行為，實屬不智之舉，應非可
      能。此外，本案帳戶於109年1月至告訴人於3月22日匯入1
      元前之多筆交易，既與被告無關，則若非被告事先已明確
      同意擄鴿勒贖者可自由使用本案帳戶，擄鴿勒贖者又怎麼
      會有此信心長期使用，不擔心會被辦理掛失而功虧一簣？
      由此益徵擄鴿勒贖者確實獲得帳戶持有人即被告之同意，
      才會放心使用本案帳戶。
　　⒊按刑法上之故意，可分為直接故意與不確定故意（間接故
      意），所謂「不確定故意」，係指行為人對於構成犯罪之
      事實，預見其發生而其發生並不違背其本意者，刑法第13
      條第2項定有明文。又任何人只要備妥相關文件，即可以
      自己之名義向銀行申辦金融帳戶，並無特殊限制，若非親
      朋好友，自無必要使用他人所申辦之帳戶。依一般經驗法
      則，往往是從事不法勾當之人，例如詐欺集團或擄鴿勒贖
      者或地下錢莊成員，為避免遭檢警追緝，才會有此種需求
      。另歹徒經常利用他人帳戶，以隱匿其財產犯罪之不法行
      徑，規避執法人員之查緝，類此在社會上層出不窮之案件
      ，亦經坊間書報雜誌、影音媒體多所報導及再三披露而為
      眾所周知之情事，是以避免金融帳戶被不明人士利用為犯
      罪工具，亦為一般生活所應有之認識。依被告高職畢業之
      智識程度、行為時已滿35、36歲，亦有多年的工作經驗，
      理應知悉上開生活常識，卻仍同意他人使用本案帳戶，而
      容任不法之徒實施本案恐嚇取財及掩飾、隱匿財產犯罪所
      得之洗錢犯行，顯見上開犯罪行為，並不違背被告交付本
      案帳戶資料之本意，難謂其無幫助上揭犯罪之不確定故意
      。
  ㈣被告雖以前詞置辯，惟查：　　
　　⒈被告雖於警詢及本院行準備程序時，供稱自己的習慣會在
      金融卡上寫密碼等語（警卷7頁、本院卷36頁），似在解
      釋本案擄鴿勒贖者可以使用其所遺失之本案帳戶金融卡之
      原因，惟其於偵訊時經檢察事務官詢問該張金融卡之密碼
      為何時，其卻可明確回答出來（偵卷8頁反面），可見其
      應無特別將密碼抄寫在金融卡上面之必要，故其此部分之
      辯解，已非無疑。
　　⒉況且，被告於警詢時辯稱本案帳戶金融卡應該是7年前搬家
      時遺失等語（警卷7頁）；於偵訊時則改稱：5、6年前我
      去永豐銀行嘉義分行辦理金融卡註銷，辦好後，我當場將
      金融卡用力對折拗彎，丟在銀行垃圾桶等語（偵卷8頁反
      面）；於本院行準備程序時，復改稱：本案帳戶金融卡本
      來應該在家裡，也許是搬家時遺失等語（本院卷36頁）；
      於本院行審理時，則一下稱：我去永豐銀行辦卡片不要用
      的業務，辦完後，金融卡被銀行收走，我沒有拿走等語（
      本院卷74至75頁）；一下稱：本案帳戶的金融卡的功能都
      停掉，但辦完後應該有將卡片拿回來等語（本院卷75頁）
      。由此可知，被告對於本案金融卡究係單純在搬家時遺失
      ，還是丟在銀行垃圾桶遭人撿走，前後說詞反覆，實難憑
      採。另不論被告的哪種說詞，都是稱金融卡係在5至7年前
      遺失，而其於107年、108年的交易明細既均無異常（見警
      卷61頁之本案帳戶存摺內頁照片），則殊難想像不法之徒
      會在被告數年前遺失本案帳戶金融卡後，於相隔幾年後之
      109年尚能拾獲該張金融卡，又或於數年前撿到該張金融
      卡後，先擱置幾年，始於109年用本案帳戶實施犯罪，故
      被告所為之辯解殊難採信。再者，本案帳戶於109年1月至
      3月間有多筆交易，且遭人多次操作ATM提領款項，則被告
      辯稱本案帳戶之金融卡功能已於數年前辦理停用云云，自
      屬虛妄甚明。
　㈤綜上所述，本案事證明確，被告上開犯行堪以認定，應依法
    論科。　　
四、論罪部分：
  ㈠按洗錢防制法所稱之「洗錢」行為，依第2條之規定，係指：
    「一、意圖掩飾或隱匿特定犯罪所得來源，或使他人逃避刑
    事追訴，而移轉或變更特定犯罪所得；二、掩飾或隱匿特定
    犯罪所得之本質、來源、去向、所在、所有權、處分權或其
    他權益者；三、收受、持有或使用他人之特定犯罪所得。」
    並於第14條、第15條規定其罰則，俾防範犯罪行為人藉製造
    資金流動軌跡斷點之手段，去化不法利得與犯罪間之聯結。
    申言之，洗錢防制法之立法目的，在於防範及制止因犯第3
    條所列之特定犯罪而取得或變得之財物或財產上利益及其之
    孳息，藉由包含處置（即將特定犯罪所得直接予以移轉或變
    更）、分層化（即以迂迴層轉、化整為零之多層化包裝方式
    ，掩飾或隱匿特定犯罪所得）及整合（即收受、持有或使用
    他人之特定犯罪所得，使之回流至正常金融體系，而得以合
    法利用享受）等各階段之洗錢行為，使其形式上轉換成為合
    法來源，以掩飾或切斷特定犯罪所得與犯罪之關聯性，而藉
    以逃避追訴、處罰。
  ㈡刑法第30條之幫助犯，係以行為人主觀上有幫助故意，客觀
    上有幫助行為，即對於犯罪與正犯有共同認識，而以幫助意
    思，對於正犯資以助力，但未參與實行犯罪之行為者而言。
    幫助犯之故意，除需有認識其行為足以幫助他人實現故意不
    法構成要件之「幫助故意」外，尚需具備幫助他人實現該特
    定不法構成要件之「幫助既遂故意」，惟行為人只要概略認
    識該特定犯罪之不法內涵即可，無庸過於瞭解正犯行為之細
    節或具體內容。此即學理上所謂幫助犯之「雙重故意」。金
    融帳戶乃個人理財工具，若見他人要求提供金融卡及告知密
    碼，則提供金融帳戶者主觀上如認識該帳戶可能作為對方收
    受、提領特定犯罪所得使用，對方提領後會產生遮斷金流以
    逃避國家追訴、處罰之效果，仍基於幫助之犯意，而提供該
    帳戶之金融卡及密碼，以利洗錢實行，仍可成立一般洗錢罪
    之幫助犯。依被告之智識程度及社會經驗，主觀上應可認識
    他人使用人頭帳戶之目的係為不法用途，且金流經由人頭帳
    戶被提領後將產生追溯困難之情，卻仍提供本案帳戶資料以
    利洗錢實行，應成立幫助一般洗錢罪。
  ㈢按刑法第346條第1項之恐嚇取財罪，與同法第339條第1項之
    詐欺取財罪，二者之區別，在於前者係施用使人心生畏怖之
    恐嚇手段，致被害人心生畏懼，明知不應交付財物而交付，
    後者則係施用詐術手段，使人陷於錯誤，誤信為應交付財物
    而交付。惟上開之恐嚇手段，常以虛假之事實為內容，故有
    時亦不免含有詐欺之性質，倘含有詐欺性之恐嚇取財行為，
    足使人心生畏懼時，自應僅論以高度之恐嚇取財罪，殊無再
    適用詐欺取財罪之餘地（最高法院84年度台上字第1993號判
    決意旨參照）。查本案擄鴿勒贖者乃以擄走鴿子作為恐嚇手
    段，並以言語恫嚇之方式要求告訴人交付贖金，依據前揭說
    明，自屬恐嚇取財行為。
  ㈣告訴人接獲擄鴿勒贖者之電話，未依照指示繳納全部贖款，
    僅在請乙○○匯1元至本案帳戶後，便向警方報案乙節，業據
    告訴人供述明確（警卷21至22頁），堪認告訴人非因受恐嚇
    心生畏懼而交付財物，而係出於蒐證之目的。故被告幫助擄
    鴿勒贖者所為之恐嚇取財行為，仍處於未遂階段。又被告所
    匯之款項，亦未遭實際提領，故被告幫助洗錢之部分，亦屬
    未遂甚明。
  ㈤綜上，核被告所為，刑法第30條第1項前段、同法第346條第3
    項、第1項之幫助恐嚇取財未遂罪及刑法第30條第1項前段、
    洗錢防制法第14條第2項、第1項之幫助洗錢未遂罪。公訴意
    旨認被告係涉犯刑法第30條第1項前段、同法第339條第3項
    、第1項之幫助詐欺取財未遂罪，容有未洽，然此與被告所
    犯上開犯行之社會基礎事實同一，且經本院當庭向被告、檢
    察官告知上情（本院卷68頁），無礙其等權利之行使，自應
    依刑事訴訟法第300條規定變更起訴法條。另被告以一提供
    帳戶之行為觸犯上開二罪名，為想像競合犯，應依刑法第55
    條之規定，從一重論以一幫助洗錢未遂罪。
五、科刑部分：
  ㈠被告之犯行尚屬未遂，依刑法第25條第2項規定，按既遂犯之
    刑減輕之。另被告以幫助之意思，為使正犯得提領其內之犯
    罪所得，隱匿該所得之去向，是提供洗錢構成要件以外之助
    力，為幫助犯，爰依刑法第30條第2項規定，按正犯之刑減
    輕之，並依法遞減其刑。
  ㈡本院審酌被告：⑴高職畢業之智識程度；⑵已婚，平常與配偶
    同住之家庭狀況；⑶業工，經濟狀況普通；⑷無犯罪前科，有
    臺灣高等法院被告前案紀錄表在卷可佐；⑸提供帳戶給他人
    做為犯罪工具，造成執法機關不易查緝犯罪行為人，嚴重危
    害社會治安，助長社會犯罪風氣；⑹所為僅使告訴人損害1元
    之犯罪情節；⑺犯後否認犯行等一切情狀。本院認量處如主
    文所示之刑，並諭知易服勞役之折算標準，應屬適當。
六、按洗錢防制法第18條第1項前段固規定「犯第14條之罪，其
    所移轉、變更、掩飾、隱匿、收受、取得、持有、使用之財
    物或財產上利益，沒收之」，惟無「不問屬於犯罪行為人與
    否」之要件，當以屬於犯罪行為人者為限（即指實際管領者
    ），始應沒收。查本案告訴人所匯入之款項，未實際遭提領
    ，卷內亦查無證據足資證明被告有因本案獲得相關報酬。是
    本案查無屬於被告之犯罪所得，自無從依上開規定或刑法第
    38條之1第1項規定宣告沒收。　　
據上論斷，應依刑事訴訟法第299條第1項前段、第300條，洗錢
防制法第14條第2項、第1項，刑法第11條前段、第30條、第25條
、第346條第3項、第1項、第55條、第42條第3項，刑法施行法第
1條之1第1項，判決如主文。
本案經檢察官謝雯璣提起公訴、檢察官葉美菁到庭執行職務
中　　華　　民　　國　　111 　年　　5 　　月　　26　　日
                  刑事第三庭    審判長法  官  吳育霖
                                      法  官  方宣恩
                                      法  官  張佐榕
以上正本證明與原本無異。
如不服本判決，應於判決送達後20日內向本院提出上訴狀（應附
繕本）。告訴人或被害人如對於本判決不服者，應具備理由請求
檢察官上訴，其上訴期間之計算係以檢察官收受判決正本之日期
為準。
中　　華　　民　　國　　111 　年　　5 　　月　　26　　日
                                      書記官　連彩婷
附錄本判決論罪科刑法條
洗錢防制法第2條
本法所稱洗錢，指下列行為：
一、意圖掩飾或隱匿特定犯罪所得來源，或使他人逃避刑事追訴
    ，而移轉或變更特定犯罪所得。
二、掩飾或隱匿特定犯罪所得之本質、來源、去向、所在、所有
    權、處分權或其他權益者。
三、收受、持有或使用他人之特定犯罪所得。

洗錢防制法第14條
有第二條各款所列洗錢行為者，處7年以下有期徒刑，併科新臺
幣5百萬元以下罰金。
前項之未遂犯罰之。
前二項情形，不得科以超過其特定犯罪所定最重本刑之刑。　　

中華民國刑法第346條
意圖為自己或第三人不法之所有，以恐嚇使人將本人或第三人之
物交付者，處6月以上5年以下有期徒刑，得併科3萬元以下罰金
。
以前項方法得財產上不法之利益或使第三人得之者，亦同。
前二項之未遂犯罰之。